臺灣高等法院臺南分院民事判決　94年度上易字第120號
上　訴　人　甲○○（即陳甲○○）
訴訟代理人　曾仁勇律師
被　上訴人　台南縣將軍鄉公所
法定代理人　乙○○
訴訟代理人　丙○○
上列當事人間請求返還土地事件，上訴人對臺灣臺南地方法院於
中華民國94年5月9日所為第一審判決（93年度訴字第1665號），
提起上訴，本院（言詞辯論終結期日：94年8月30日）判決如下
：
    主      文
上訴駁回。
第二審訴訟費用由上訴人負擔。
    事實及理由
一、【上訴人主張之事實】：本件上訴人起訴主張：坐落台南縣
    將軍鄉○○○段1小段1288地號、面積490平方公尺土地（下
    稱系爭土地）為伊於民國（下同）80年6月間向他人買受，
    並於80年6月27日辦理所有權移轉登記完畢；系爭土地原為
    空地，詎伊於92年6月間向〈台南縣佳里地政事務所〉申請
    複丈時，發現系爭土地全部遭鋪設柏油路面，經鄰近住戶告
    知為被上訴人於87年間所鋪設。查被上訴人未經伊同意擅自
    在系爭土地上鋪設柏油路面，自屬無權占用系爭土地，迄今
    已逾六年餘，伊自得依【民法】第767條規定，請求被上訴
    人將系爭土地上之柏油路面剷除，將系爭土地返還伊。又被
    上訴人既無權占用系爭土地，難謂未獲有利益，而伊因被上
    訴人之占有行為，致受有不能完整使用、收益系爭土地之損
    害，依【民法】第179條不當得利規定，自得請求被上訴人
    給付伊起訴前五年（即自88年11月20日起至93年11月19日止
    ），按系爭土地申報價額年息百分之8計算共計新台幣（下
    同）94,080元（計算式：480元×490平方公尺×8/100×5年
    ＝94,080元），及自93年11月20日起至返還系爭土地之日止
    ，按月以1,568元計算之相當租金之〈不當得利〉。為此，
    依〈不當得利之法律關係〉（認系爭土地未有公用地役關係
    時），或依【憲法】第15條規定及〈司法院〉大法官釋字第
    400、440號解釋意旨（認系爭土地成立公用地役關係時），
    求為命被上訴人(一)應將系爭土地、面積490平方公尺之柏油
    路面剷除，將該土地返還上訴人；(二)被上訴人應給付94,080
    元，及自93年11月20日起至返還系爭土地之日止，按月給付
    上訴人1,568元之判決等語｛原審判決上訴人全部敗訴後，
    上訴人僅就上開(二)部分之請求聲明不服，而求為命被上訴人
    應給付94,080元，及自93年11月20日起，按月給付上訴人1,
    568元，是以就上開(一)部分之請求即非本院審判之範圍｝。
二、【被上訴人抗辯之事實】：被上訴人則以：系爭土地原（重
    劃前）係苓子寮段550地號土地之一部分，該地於64年以前
    即於南側留設道路供公眾通行即為系爭土地，連通東邊〈苓
    和國小〉｛即台南縣立苓和國小－下同｝圍牆邊巷道，及西
    側南北向及東西向通路。60至70年間社區建設，鄉公所將系
    爭土地之道路加強施設水溝、柏油路面，後因私有土地供施
    設道路仍繳地價稅等，故全面由地主同意由各村函報公所轉
    縣政府由地政單位依實際道路寬度，逕為分割出苓子寮段55
    0之2地號土地，地目為「道」，71年農地重劃更改為苓子寮
    段1小段1288地號、地目為「道」，並於75年12月補辦使用
    分區編定為「鄉村區交通用地」；由此可知系爭土地於64年
    以前即為供公眾通行使用之道路。又因系爭土地因路面破損
    、兩側排水阻塞而由訴外人即台南縣將軍鄉苓和村（下稱苓
    和村）村長【黃銀澤】建議改善，經被上訴人向〈台灣省政
    府〉爭取補助辦理苓和村道路排水改善工程施設之工程。該
    工程施設前已有排水溝及柏油路面，被上訴人僅將原有之水
    溝改善施設及將原路面刮除重新鋪設柏油路面，照原來繼續
    供公眾通行使用，應認為已有公用地役權之存在，土地所有
    人不得違反供公眾通行之目的而為使用，地方政府為便於公
    眾通行，而在有公用地役權之道路上施鋪瀝青路面，土地所
    有人固不能謂其權益有所損害，就私法上言，該土地所有人
    似有容忍之義務，則上訴人請求被上訴人應給付相當租金之
    〈不當得利〉，自屬無據等語，資為抗辯。
三、【兩造不爭執之事實】：
（一）上訴人於80年6月27日以〔買賣〕為原因，辦理所有權移
      轉登記取得系爭土地所有權；系爭土地地目為「道」，使
      用分區編定為「鄉村區之交通用地」｛參見原審營調字卷
      第13頁《土地登記謄本》、原審訴字卷第15-16、75頁言
      詞辯論筆錄｝。
（二）87年間被上訴人因為訴外人即苓和村村長【黃銀澤】建議
      改善系爭土地路面破損，而向〈台灣省政府〉爭取補助款
      ，將系爭土地全部490平方公尺均鋪設柏油路面｛參見原
      審訴字卷第15-16、75頁言詞辯論筆錄、第25-26頁證人【
      黃銀澤】證詞｝。
四、【兩造爭執之事實】：上訴人主張被上訴人於系爭土地上鋪
    設柏油路面，係屬無權占有系爭土地，獲有相當土地租金之
    〈不當得利〉，致伊受有損害，應按系爭土地申報價額年息
    百分之8計算返還所受利益等情，已為被上訴人所否認，並
    以前揭各情詞置辯，經查：
（一）關於系爭土地上是否有公用地役關係存在部分：
    (一)按公用地役關係乃私有土地具有公共用物性質之法律關係
      ，與民法上地役權之概念有間，久為我國法制所承認｛參
      照〈司法院〉大法官會議釋字第255號解釋、行政法院45
      年判字第8號及61年判字第435號判例）。依〈司法院〉大
      法官釋字第400號解釋理由書，認為有公用地役關係之既
      成道路，應具備下列三要件：(1)首須為不特定之公眾通行
      所必要，而非僅為通行之便利或省時；(2)於公眾通行之初
      ，土地所有權人並無阻止之情事；(3)須經歷之年代久遠而
      未曾中斷，所謂年代久遠雖不必限定其期間，但仍應以時
      日長久，一般人無復記憶其確實之起始，僅能知其梗概（
      例如始於日據時期、八七水災等）為必要。至於依建築法
      規及民法等之規定，提供土地作為公眾通行之道路，與因
      時效而形成之既成道路不同，非本件解釋所指之公用地役
      關係，乃屬當然｛【陳清秀】：〈既成道路相關法律問題
      探討〉，月旦法學，第112期，第59-60頁，2004年9月｝
      。又所謂「通行所必要」，則指(1)利用所有權人之土地必
      須得以達到通行之目的、(2)公用地役權存續所得以維護之
      公共利益須大於所有權人因公用地役權致私法上權利受限
      制所產生之損害、(3)公用地役權對於所有權人之侵害是否
      最小。
    (二)查系爭土地經農地重劃前係苓子寮段550之2地號，而於70
      年3月2日自同地550地號分割出，當時之地目雖為「旱」
      ，編定使用種類固為「鄉村區乙種建築用地」，然於70年
      6月5日即已變更地目為「道」，而於71年9月30日因農地
      重劃後，地目仍為「道」，編定使用種類則已變更為「鄉
      村區交通用地」，有被上訴人提出之各該筆土地登記簿謄
      本（節本）可稽（參見原審訴字卷第46-47頁）。再依被
      上訴人提出之64年12月份《航照圖》（影本‧參見原審訴
      字卷第44頁）顯示，系爭土地當時已作為道路使用；另依
      72年9月份《航照圖》（影本‧參見原審訴字卷第45頁）
      所示，系爭土地仍作為道路使用。已足認系爭土地供道路
      通行使用時日已經長久。則被上訴人於原審以94年4月20
      日所建字第0940003014號函復〈台南縣政府〉所稱：「‧
      ‧‧經查苓子寮段一小段1288地號，現為供公眾道路通行
      使用之道路，該道路依使用期間，使用之性質及道路情形
      等均屬具有公用地役之既成道路‧‧‧」等語（參見原審
      訴字卷第78頁），當非虛情。再者，依證人即苓和村村長
      【黃銀澤】於原審勘驗系爭土地時到場並結證稱：「（問
      ：是否為苓和村村長？從何時起當村長？）我從六年前開
      始擔任苓和村村長，但是我是在苓和村出生，大部分時間
      都住在苓和村，只有十八年前曾有十年時間居住在台北，
      其他時間我都居住在苓和村。」「（問：系爭土地何時起
      作為道路供苓和村村民出入使用？最初系爭土地現況為何
      ？何時起鋪柏油路面？）我聽村民說系爭土地在很早以前
      是一條小石子路，作為村民出入連接鄉道使用。最早做為
      道路使用時間已經無法確認，但是應該有三十年以上，當
      初石子路之寬度約為二公尺的牛車路，從我十八年以前由
      台北回來苓和村居住時，就已經改為鋪設柏油路，但十八
      年前系爭土地上之道路之寬度我沒有印象；六年前我接任
      苓和村長後，因系爭土地上道路路面有坑洞，出入困難，
      所以我向將軍鄉公所申請重新鋪設柏油，至於兩側排水溝
      我沒有申請重做。」「（問：系爭土地供何人出入通行使
      用？）系爭土地是做為連接苓和村、仁和村兩村村民出入
      道路，且系爭土地之東側即為苓和國小，就讀苓和國小之
      村民主要為苓和村、仁和村、北埔村村民學生就學出入道
      路使用。大部分供步行及腳踏車使用。」「（問：是否知
      悉系爭土地最早作為道路使用之原因？）因為系爭土地是
      通往苓和國小最近的位置，且不經過大馬路，比較安全，
      所以村民都利用系爭土地去上學，所以系爭土地才會變成
      道路，苓和國小從日據時代就已經設立」等語｛參見原審
      訴字卷第25-26頁勘驗筆錄｝，而經原審勘驗系爭土地之
      現況確為道路，寬度約為4公尺，全部面積490平方公尺均
      鋪設柏油路面。系爭土地北側為門牌苓和村73之18號起至
      門牌為同村73之2號止、及同村73號、71之10號、71之11
      號、71之12號（由西往東起）共21戶均磚造三層樓房屋住
      戶，系爭土地南側左邊大部分為空地，右邊有三戶鐵皮房
      屋住家。系爭土地西側及東側均為4公尺寬村道，系爭土
      地東側即為苓和國小之圍牆，系爭土地是做為苓和村村民
      出入連接鄉道○○○道路。系爭土地北側有設排水溝，但
      排水溝之位置不在系爭土地範圍內，南側僅由東起至三戶
      住家為止，有設排水溝，其餘沒有設排水溝，所設排水溝
      也不在系爭土地範圍內，系爭土地及苓和村內之村道均沒
      有設路名等情，製有勘驗筆錄及略圖可憑｛參見原審訴字
      卷第23-29頁｝，可認系爭土地是因為村民學生就讀〈苓
      和國小〉及出入連接鄉道通行之必要，至少於三十年前即
      作為道路使用，原為一條小石子路，最早做為道路使用之
      時點已經無法確認，於通行之初，其所有權人並無阻止之
      情事，且至少於十八年前系爭土地已經鋪設柏油路面。又
      系爭土地是先作為道路使用後，始分割出單獨地號及編定
      為「道」及「鄉村區交通用地」。又被上訴人抗辯上訴人
      於79及80年間購買系爭地段1281-7～1281-16地號等建築
      用地及系爭交通用地供作臨接道路興建房屋販售，興建後
      連同退縮道路用地（合計6公尺）由上訴人施設拓寬道路
      後售予購買人，然上訴人為逃漏土地增值稅，未將系爭道
      路土地登記購買人，而仍保留為其名下等情，已據其提出
      各該筆土地登記簿謄本、地籍圖謄本、地籍套繪配置圖及
      土地使用權同意書（均影本‧參見原審營調字卷第39-70
      頁）足憑，復為上訴人所不爭，足見上訴人於80年6月27
      日以〔買賣〕為原因取得系爭土地所有權時，系爭土地之
      現況即為供公眾通行之道路使用，並經上訴人於建屋出售
      時規劃為承購戶通行使用，此一現況當會反映於上訴人購
      買之價格，因之系爭土地繼續作為道路使用，本係上訴人
      建屋出售所規劃之範圍，既已規劃為道路使用，已難認上
      訴人有受供道路通行用途外不能使用系爭土地之損害，且
      系爭土地既沿承原供苓和村、仁和村村民通行之用途，自
      有認續供公眾通行以維護該公共利益之必要，揆諸前開說
      明，系爭土地應為已有公用地役關係存在之既成道路。是
      以被上訴人辯稱系爭土地已有公用地役關係存在等語，應
      屬有據。上訴人否認系爭土地有公用地役關係存在云云，
      並無可取。因此，上訴人雖以證人【黃銀澤】所證：系爭
      土地是通往苓和國小最近之位置，且不經過大馬路比較安
      全，所以村民都利用系爭土地去上學，所以系爭土地才會
      變成道路等語，主張苓和村村民及學生通行系爭土地，僅
      為省時、安全性之考量而已云云，惟對照證人【黃銀澤】
      證詞之前後文義以觀，證人【黃銀澤】上開所言，係說明
      系爭土地最早開始成為道路使用之原因，且依其證言全文
      ，系爭土地係因其地理位置、就學及出入連接鄉道通行之
      必要而成為道路使用，並非僅出於通行之便利、省時為唯
      一之原因，且兩造在本院準備程序時就系爭土地（道路）
      係供公眾使用乙節，已無爭執（參見本院卷第36頁），則
      上訴人猶以上開證人之片斷證詞，而為上開主張，自無可
      採。
（二）被上訴人是否受有〈不當得利〉而應返還相當於租金之利
      益部分：
    (一)按無法律上之原因而受利益，致他人受損害者，應返還其
      利益。雖有法律上之原因，而其後已不存在者，亦同。固
      為【民法】第179條所明定。惟如無上開法條所定之情形
      ，自無本於〈不當得利之法律關係〉，請求返還所謂不當
      得利之餘地。查本件上訴人雖主張被上訴人於系爭土地上
      鋪設柏油路面，供公眾通行之行為，受有利益，並使伊受
      有損害，被上訴人自受有不當得利而應返還其所受利益云
      云。惟查：上訴人於80年6月27日以〔買賣〕為原因取得
      系爭土地所有權時，系爭土地之現況即為供公眾通行之道
      路使用，並經上訴人於建屋出售時規劃為承購戶通行使用
      ，因之系爭土地繼續作為道路使用，本係上訴人建屋出售
      所規劃之範圍，既已規劃為道路使用，已難認上訴人有受
      供道路通行用途外不能使用系爭土地之損害。況且，系爭
      土地既有公用地役關係存在，縱認被上訴人因在系爭土地
      上鋪設柏油路面供公眾通行因而對於系爭土地有管領力，
      惟系爭土地已因成為既成道路而認有公用地役關係存在，
      則直接受有利益者，是否得認為係被上訴人，已有疑義；
      況縱認被上訴人因而受有便民施政之反射利益，亦難認係
      無法律上之原因而獲致，自非無法律上原因受有利益，則
      上訴人依【民法】第179條〈不當得利之法律關係〉，請
      求被上訴人返還相當於租金之〈不當得利〉，已難認為有
      據｛〈最高法院〉88年度台上字第1683號判決參照｝。
    (二)再按【憲法】第十五條關於人民財產權應予保障之規定，
      旨在確保個人依財產之存續狀態行使其自由使用、收益及
      處分之權能，並免於遭受公權力或第三人之侵害，俾能實
      現個人自由、發展人格及維護尊嚴。如因公用或其他公益
      目的之必要，國家機關雖得依法徵收人民之財產，但應給
      予相當之「補償」，方符憲法保障財產權之意旨。既成道
      路符合一定要件而成立公用地役關係者，其所有權人對土
      地既已無從自由使用收益，形成因公益而特別犧牲其財產
      上之利益，國家自應依法律之規定辦理徵收給予「補償」
      ，各級政府如因經費困難，不能對上述道路全面徵收補償
      ，有關機關亦應訂定期限籌措財源逐年辦理或以他法補償
      。若在某一道路範圍內之私有土地均辦理徵收，僅因既成
      道路有公用地役關係而以命令規定繼續使用，毋庸同時徵
      收補償，顯與平等原則相違。至於因地理環境或人文狀況
      改變，既成道路喪失其原有功能者，則應隨時檢討並予廢
      止，固經〈司法院〉大法官釋字第400號解釋在案。然觀
      〈司法院〉大法官釋字第400號解釋文，係強調土地所有
      權人因所有土地成為既成道路，已無從自由使用收益，形
      成因公益而「特別犧牲」財產上之利益，國家應依法律規
      定辦理徵收給予補償，其意旨乃在於國家對於因公益形成
      特別犧牲者應予「補償」，所謂「補償」即係因辦理徵收
      所給付之對價，屬於政府之行政處分給與，當與民法〈不
      當得利〉係以受益人受有利益之性質有間。又〈司法院〉
      大法官釋字第440號解釋文係謂：「人民之財產權應予保
      障，憲法第十五條設有明文。國家機關依法行使公權力致
      人民之財產遭受損失，若逾其社會責任所應忍受之範圍，
      形成個人之特別犧牲者，國家應予合理補償。主管機關對
      於既成道路或都市○○道路用地，在依法徵收或價購以前
      埋設地下設施物妨礙土地權利人對其權利之行使，致生損
      失，形成其個人『特別之犧牲』，自應享有受相當補償之
      權利。台北市政府於中華民國六十四年八月二十二日發布
      之台北市市區道路管理規則第十五條規定：『既成道路或
      都市○○道路用地，在不妨礙其原有使用及安全之原則下
      ，主管機關埋設地下設施物時，得不徵購其用地，但損壞
      地上物應予補償。』其中對使用該地下部分，既不徵購又
      未設補償規定，與上開意旨不符者，應不再援用。至既成
      道路或都市○○道路用地之徵收或購買，應依本院釋字第
      四００號解釋及都市計畫法第四十八條之規定辦理，併此
      指明。」，既指「主管機關對於既成道路或都市○○道路
      用地，在依法徵收或價購以前，『埋設地下設施物』妨礙
      土地權利人對其權利之行使，致生損失，形成其個人『特
      別之犧牲』，自應享有受相當補償之權利。」亦與本件上
      訴人將系爭土地繼續作為道路使用，本係其建屋出售所規
      劃之範圍，而難認有何對其個人形成「特別之犧牲」之情
      節有間。則上訴人主張若認系爭土地有公用地役關係，即
      援引【憲法】第15條規定及〈司法院〉大法官釋字第400
      、440號解釋意旨，而為本件請求，已非有當。何況，「
      補償」通常係指行政行為之損失填補，與「賠償」係私法
      行為之損害填補者有別，是依上開〈司法院〉大法官釋字
      第400、440號解釋，亦僅生上訴人得否行使其公法上之權
      利請求被上訴人為一徵收之行政處分，並獲「補償」，則
      上訴人如主張被上訴人應依〈司法院〉大法官釋字第400
      、440號解釋意旨給予「補償」，理應循行政救濟程序請
      求，而非提起本件民事訴訟請求被上訴人返還〈不當得利
      〉｛〈最高法院〉88年度台上字第1683號判決參照｝。則
      上訴人主張如認系爭土地有公用地役關係存在時，依【憲
      法】第15條及〈司法院〉大法官釋字第400、440號解釋，
      為本件請求，亦難認為有據。至於上訴人所提〈台灣高雄
      地方法院〉93年度簡上字第84號民事判決，其事實與本件
      訴訟並不相同，自無從比附援引為其有利主張之證明。
    (三)因之，上訴人請求被上訴人給付以起訴日（93年11月19日
      ）前五年內，即自88年11月20日起算，至93年11月19日止
      五年共計94,080元，及自93年11月20日起，按月給付上訴
      人1,568元（即按土地申報價額年息百分之8計算）之相當
      租金之〈不當得利〉，尚難認為有據，要難准許。
五、綜上所述，上訴人依〈不當得利之法律關係〉（認系爭土地
    未有公用地役關係時），或依【憲法】第15條規定及〈司法
    院〉大法官釋字第400、440號解釋意旨（認系爭土地成立公
    用地役關係時），請求被上訴人給付94,080元，及自93年11
    月20日起，按月給付1,568元，洵非正當，要難准許；其假
    執行之聲請，亦已失所附麗，亦難准許。原審就上訴人上開
    請求部分，因而為其敗訴之判決，並駁回其已失所附麗之假
    執行聲請，核無不合。上訴意旨就上開請求部分猶執前詞指
    摘原判決為不當，而聲明廢棄，為無理由，應予駁回。
六、又【民事訴訟法】第466條第1項所定得上訴第三審之利益額
    數，業經〈司法院〉於91年1月29日以（91）院台廳民一字
    第03075號函提高為150萬元，並定於91年2月8日起實施。查
    本件上訴人聲明不服之訴訟標的金額僅為94,080元，並未逾
    150萬元，則本判決經本院宣示後即告確定（民事訴訟法第
    463條準用第398條第2項前段參照），兩造對本判決即均不
    得提起第三審上訴。至兩造其餘攻擊或防禦方法及舉證，均
    不影響本院所為前開論斷，自無再為一一調查審論之必要；
    均附此敘明。
七、據上論結，本件上訴為無理由，依民事訴訟法第四百四十九
    條第一項、第七十八條，判決如主文。
中　　華　　民　　國　　94　　年　　9　　 月　　13　　日
                  民  事  第  五  庭
                    　　  審判長法官　張　世　展
                                法官　吳　上　康
                                法官　蘇　清　恭
上列正本係照原本作成。
本判決不得上訴。
中　　華　　民　　國　　94　　年　　9　　 月　　13　　日
                          法院書記官  魏  芝  雯
